ACORDAO-COMPLETO-2526347

ACÓRDÃO 1525/2022 ATA 7/2022 - PRIMEIRA CÂMARA

VISTOS, relatados e discutidos estes recursos de reconsideração interpostos por Maria do Rozário Araújo Pedrosa Ximenes e Francisco Celso Crisóstomo Secundino, ex-Prefeitos de Canindé/CE, contra o Acórdão 632/2020-TCU-Primeira Câmara, por meio do qual este Tribunal julgou irregulares as contas relativas à gestão de recursos recebidos por força do Programa Nacional de Apoio ao Transporte Escolar no exercício de 2016, com imputação de débito e aplicação de multa;
ACORDAM os Ministros do Tribunal de Contas da União, reunidos em sessão da Primeira Câmara, ante as razões expostas pelo Relator, em:
9.1. conhecer dos recursos de reconsideração interpostos por Maria do Rozário Araújo Pedrosa Ximenes e por Francisco Celso Crisóstomo Secundino;
9.2. dar provimento ao recurso de Maria do Rozário Araújo Pedrosa Ximenes, de modo a:
9.2.1. tonar insubsistentes os subitens 9.2 e 9.4 do Acórdão 632/2020-TCU-Primeira Câmara, excluindo-se a multa aplicada à responsável;
9.2.2. julgar regulares com ressalva as contas de Maria do Rozário Araújo Pedrosa Ximenes, com fundamento na Lei 8.443/1992, arts. 16, inciso II, e 18, dando-lhe quitação;
9.3. negar provimento ao recurso interposto por Francisco Celso Crisóstomo Secundino;
9.4. enviar cópia deste acórdão aos recorrentes, ao Município de Canindé/CE e ao Fundo Nacional de Desenvolvimento da Educação.

Recursos de reconsideração interpostos por ex-Prefeitos de Canindé/CE contra decisão que julgou irregulares suas contas e impôs débito e multa, em relação a gestão de recursos do PNATE/FNDE.

Primeira Câmara

Município de Canindé/CE; Fundo Nacional de Desenvolvimento da Educação.

3. Responsáveis/Recorrentes: Francisco Celso Crisóstomo Secundino (XXX.590.673-XX); Maria do Rozário Araújo Pedrosa Ximenes (XXX.120.843-XX).

13.1. Ministros presentes: Walton Alencar Rodrigues (Presidente), Bruno Dantas (Relator), Vital do Rêgo e Jorge Oliveira.
13.2. Ministro-Substituto convocado que não participou da votação: Augusto Sherman Cavalcanti.

BRUNO DANTAS

Ministro-Substituto Marcos Bemquerer Costa.

Por registrar as principais ocorrências do processo até o momento, resumindo os fundamentos das peças acostadas aos autos, adoto como relatório, com os ajustes necessários, a instrução da secretaria responsável pela análise da demanda (peça 115) , que contou com a anuência do diretor da subunidade (peça 116) :
"INTRODUÇÃO
1. Trata-se de recursos de reconsideração (peças 67-71 e 88-90) interpostos por Maria do Rozário Araújo Pedrosa Ximenes, ex-Prefeita Municipal de Canindé/CE (gestão 2017-2020) , e Francisco Celso Crisóstomo Secundino, ex-Prefeito Municipal de Canindé/CE (gestão 2013-2016) , contra o Acórdão 632/2020-TCU-Primeira Câmara, rel. Ministro-Substituto Marcos Bemquerer (peça 46) . A deliberação recorrida apresenta o seguinte teor:
'9.1. com fundamento nos arts. 1º, inciso I, 16, inciso III, alíneas a e c, 19, caput, e 23, inciso III, da Lei 8.443/1992, julgar irregulares as contas de Francisco Celso Crisóstomo Secundino;
9.2. com base nos arts. 1º, inciso I, 16, inciso III, alíneas a e b, 19, parágrafo único, e 23, inciso III, da Lei 8.443/1992, julgar irregulares as contas de Maria do Rozário Araújo Pedrosa Ximenes;
9.3. condenar Francisco Celso Crisóstomo Secundino ao pagamento das quantias abaixo especificadas, atualizadas monetariamente e acrescidas dos juros de mora, calculados a partir das correspondentes datas até a efetiva quitação, fixando-lhe o prazo de 15 (quinze) dias, a contar do recebimento da notificação, para que comprove, perante o Tribunal (art. 214, inciso III, alínea a, do Regimento Interno/TCU) , o recolhimento da dívida ao Fundo Nacional de Desenvolvimento da Educação, na forma da legislação em vigor:
	Data de ocorrência
	Valor histórico (R$) 

	2/3/2016
	41.049,46

	4/4/2016
	41.049,46

	4/5/2016
	41.049,46

	1º/6/2016
	41.049,46

	4/11/2016
	205.247,30

	2/12/2016
	41.049,44

9.4. aplicar a Francisco Celso Crisóstomo Secundino a multa prevista no art. 57 da Lei 8.443/1992, no valor de R$ 45.000,00 (quarenta e cinco mil reais) , e a Maria do Rozário Araújo Pedrosa Ximenes a multa capitulada no art. 58, inciso I, da mesma lei, no quantum de R$ 5.000,00 (cinco mil reais) , fixando-lhes o prazo de 15 (quinze) dias, a contar das notificações, para que comprovem, perante o Tribunal, o recolhimento das dívidas ao Tesouro Nacional (art. 214, inciso III, alínea a, do Regimento Interno/TCU) , atualizadas monetariamente desde a data deste Acórdão até a data do efetivo recolhimento, se forem pagas após o vencimento, na forma da legislação em vigor;
9.5. autorizar, caso requerido, nos termos do art. 26 da Lei 8.443/1992, o parcelamento das dívidas a que se referem os subitem 9.3 e 9.4 acima em até 36 (trinta e seis) parcelas mensais e sucessivas, sobre as quais incidirão os correspondentes acréscimos legais (débito: atualização monetária e juros de mora; multa: atualização monetária) , esclarecendo aos responsáveis que a falta de pagamento de qualquer parcela importará no vencimento antecipado do saldo devedor, sem prejuízo das demais medidas legais;
9.6. autorizar, desde logo, a cobrança judicial das dívidas a que se refere este Acórdão, caso não atendidas as notificações, nos termos do art. 28, inciso II, da Lei 8.443/1992;
9.7. remeter cópia deste Acórdão à Procuradoria da República no Estado do Ceará, com fundamento no art. 16, § 3º, da Lei 8.443/1992 c/c o § 7º do art. 209 do Regimento Interno do TCU.'
HISTÓRICO
2. Cuidam os autos de tomada de contas especial (TCE) instaurada por Fundo Nacional de Desenvolvimento da Educação (FNDE) , em desfavor de Francisco Celso Crisóstomo Secundino, ex-Prefeito Municipal de Canindé/CE (gestão 2013-2016) , em razão de omissão no dever de prestar contas dos recursos recebidos por força do Programa Nacional de Apoio ao Transporte Escolar (PNATE) , no exercício de 2016.
2.1. Os recursos repassados por FNDE ao município de Canindé/CE, no âmbito do PNATE - exercício 2016, totalizaram R$ 410.494,58 (peça 4) .
2.2. A partir do exame da fase externa desta TCE (peças 25-27) , realizou-se a citação de Francisco Celso Crisóstomo Secundino e a audiência de Maria do Rozário Araújo Pedrosa Ximenes, em virtude das seguintes irregularidades com suas respectivas condutas (peças 31 e 39) :
a) irregularidade 1 (citação) : não comprovação da boa e regular aplicação dos recursos federais repassados em face da omissão no dever de prestar contas;
a.1) responsável: Francisco Celso Crisóstomo Secundino;
a.2) conduta: em face da omissão na prestação de contas, cujo prazo encerrou-se em 21/8/2017, o responsável não logrou demonstrar a boa e regular aplicação dos recursos federais recebidos à conta do PNATE/2016;
b) irregularidade 2 (audiência) : não cumprimento do prazo para apresentação de prestação de contas pelo gestor dos recursos;
b.1) responsável: Maria do Rozário Araújo Pedrosa Ximenes;
b.2) conduta: descumprir o prazo originalmente estipulado para prestação de contas dos recursos federais recebidos à conta do PNATE/2016, o qual se encerrou em 21/8/2017.
2.3. Ante a revelia de Francisco Celso Crisóstomo Secundino e Maria do Rozário Araújo Pedrosa Ximenes, esta Corte de Contas deliberou, por meio do Acórdão 632/2020-TCU-Primeira Câmara, julgar irregulares as contas dos responsáveis, condenando o primeiro em débito e apenando ambos, respectivamente, com as multas previstas nos arts. 57 e 58, inciso I, da Lei 8.443/1992.
2.4. Irresignados, Maria do Rozário Araújo Pedrosa Ximenes e Francisco Celso Crisóstomo Secundino interpuseram recurso de reconsideração (peças 67-71 e 88-90) contra o Acórdão 632/2020-TCU-Primeira Câmara (peça 46) , espécie de recurso objeto do presente exame.
EXAME DE ADMISSIBILIDADE
3. Reitera-se o exame preliminar de admissibilidade (peça 110) , acolhido por despacho do Relator, Ministro Bruno Dantas, que conheceu do recurso interposto por Francisco Celso Crisóstomo Secundino, sem atribuição de efeito suspensivo (peça 111) . Demais disso, em que pese se reiterar o exame preliminar de admissibilidade (peças 79-80) , deve-se salientar que o Relator ad quem entendeu pelo conhecimento do recurso interposto por Maria do Rozário Araújo Pedrosa Ximenes, com a suspensão dos efeitos dos itens 9.2, 9.4 e 9.6 do Acórdão 632/2020-TCU-Primeira Câmara (peça 93) .
EXAME TÉCNICO
4. Delimitação
4.1. Constitui objeto do presente recurso definir as seguintes questões:
a) preliminar:
a.1) prescrição do dano ao erário e da pretensão punitiva;
a.2) cerceamento de defesa;
a.3) tempestividade do recurso de Francisco Celso Crisóstomo Secundino;
b) mérito:
b.1) ausência de culpabilidade;
b.2) obstáculos à prestação de contas;
b.3) descabimento da irregularidade das contas e da multa aplicada a Maria do Rozário Araújo Pedrosa Ximenes;
b.4) ocorrência de boa-fé; e
b.5) ausência de má-fé.
4.2. Registra-se que o presente exame atentará para a questão da responsabilidade subjetiva com base na Lei 13.655/2018 (Lei de Introdução às Normas do Direito Brasileiro - LINDB) , mormente no que concerne aos seus arts. 22 e 28.
Preliminar
5. Prescrição do dano ao erário e da pretensão punitiva
5.1. Ainda que Maria do Rozário Araújo Pedrosa Ximenes e Francisco Celso Crisóstomo Secundino não tenham pugnado acerca da temática 'prescrição da pretensão do dano ao erário e da pretensão punitiva', tem-se que essa deve ser examinada nestes autos por se tratar de questão de ordem pública.
5.2. A não ocorrência da prescrição está bem caracterizada nos autos, seja com base no regime da Lei 9.873/1999, seja com fundamento nos critérios do Acórdão 1441/2016-TCU-Plenário. Com efeito, as irregularidades que ensejaram esta TCE ocorreram nos exercícios de 2016 e 2017 (peças 1, 5, 15 e 17-18) . Por meio do Termo de Instauração de TCE 91/2018-DIREC/COTCE/CGCAP/DIFIN/FNDE, de 29/3/2018, iniciaram-se as atividades de apuração (peça 1) . Em 3/5/2018, adveio o Relatório de TCE (peça 18) . Em 2019, os responsáveis foram devidamente citados/ouvidos em audiência (peças 31-32 e 39-40) . Em 18/11/2019, houve o exame de mérito (peças 42-44) . Em 4/2/2020, foi proferido o acórdão recorrido (peça 46) .
6. Cerceamento de defesa
6.1. Francisco Celso Crisóstomo Secundino alega ter tido prejuízo em sua defesa (peça 88, p. 1) .
Análise:
6.2. No âmbito desta TCE, previamente à sua notificação por edital, houve duas tentativas de citação de Francisco Celso Crisóstomo Secundino (peças 30 e 35) - ocasiões em que os Correios registraram a informação 'Ausente'. Deve-se salientar, nesse ponto, que houve tentativa de notificação do ex-alcaide, por duas vezes, em endereço mencionado na Base da Receita Federal (peças 34 e 37) e constante de outras bases de dados dos sistemas corporativos do TCU (peças 28 e 37) .
6.3. Nesse contexto, insta consignar que, antes de promover a citação por edital, o TCU, para assegurar a ampla defesa, deve buscar ao máximo outros meios possíveis para localizar e citar o responsável, nos limites da razoabilidade, a exemplo das medidas previstas no art. 6.º, inciso II, da Resolução-TCU 170/2004, fazendo juntar aos autos documentação ou informação comprobatória dos diferentes meios experimentados que restaram frustrados, como também da impossibilidade em localizá-lo, demonstrando, quando for o caso, que ele está em lugar ignorado, incerto ou inacessível, procedimento que deve ser adotado mesmo quando for lançada pelos Correios a informação 'não procurado' no cartão de aviso de recebimento da comunicação processual remetida ao responsável (Acórdão 4851/2017-TCU-Primeira Câmara, rel. Ministro-Substituto Augusto Sherman, e 2.181/221-TCU-2ª Câmara, rel. Ministro-Substituto Marcos Bemquerer) . Tais precauções foram adotadas pelo TCU in casu, conforme elementos constantes dos autos às peças 28, 30 e 33-38.
6.4. Dessa forma, propõe-se refutar a tese do recorrente.
7. Tempestividade do recurso de Francisco Celso Crisóstomo Secundino
7.1. Francisco Celso Crisóstomo Secundino aduz a tese de que seu recurso de reconsideração seria tempestivo, uma vez que sua intimação teria sido nula de pleno direito, haja vista a existência de erros grosseiros no AR à peça 73 destes autos, sendo que o prazo deve ser contado da ciência do advogado constituído acerca do decisum condenatório (peça 88, p. 1-3) .
Análise:
7.2. O marco legal que baliza a atuação do Tribunal é a Lei 8.443/1992. Esta lei, juntamente com o conjunto de normativos internos que a complementam, dispõem sobre o conjunto de procedimentos a serem seguidos para a constituição e regular desenvolvimento dos processos no âmbito dessa Corte.
7.3. Nesse sentido, o art. 179 do Regimento Interno do TCU prevê que a citação, audiência ou notificação dos responsáveis, pode proceder-se mediante a entrega de correspondência no endereço do destinatário, não sendo necessária sua ciência pessoal.
7.4. Embora o aviso de recebimento (AR) dos Correios (peça 73) mostre que o ofício não foi recebido diretamente pelo responsável, o endereço de entrega é aquele constante nos bancos de dados oficiais - in casu Base de dados da Receita Federal (peça 66) , restando, portanto, atendidos os requisitos estabelecidos no mencionado dispositivo, para que seja considerada entregue a comunicação. Estão em consonância com esse entendimento os Acórdão 2684/2017-TCU-Segunda Câmara, rel. Ministra Ana Arraes; 11.321/2016-TCU-2ª Câmara, rel. Ministro Augusto Nardes; 2.188/2016-TCU-Plenário, rel. Ministro Bruno Dantas; 2.975/2015-2ª Câmara, rel. Ministro Vital Do Rêgo; e 10.527/2018-TCU-1ª Câmara, rel. Ministro-Substituto Augusto Sherman.
7.5. O Supremo Tribunal Federal também já consolidou entendimento nesse mesmo sentido, conforme MS 25.816-AgR/DF e MS 27.427 AgR/DF.
7.6. Nesse contexto, frise-se que, no processo de controle externo, não há a obrigatoriedade de citação pessoal do responsável, mas apenas de entrega do ofício citatório no endereço do destinatário obtido em fonte de dados oficial, a exemplo da base da Receita Federal (Acórdão 5419/2017-TCU-Segunda Câmara) . Nesse sentido, tem-se os Acórdão 680/2020-TCU-Plenário, rel. Ministro Vital Do Rêgo; 316/2018-TCU-Plenário, rel. Ministro Vital Do Rêgo; 5.793/2017-TCU-2ª Câmara, rel. Ministro Vital Do Rêgo; e 1.008/2016-TCU-Plenário, rel. Ministro-Substituto André De Carvalho.
7.7. Quanto à alegação de que haveria erros grosseiros no AR à peça 73 destes autos, tem-se que isso não merece acolhimento. Com efeito, a declaração de pessoa (peça 89 - CPF do recebedor no AR à peça 73) de que não recebeu a correspondência em 1º/6/2020 não modifica o fato de que a notificação foi válida. Ademais, o recorrente não trouxe aos autos elementos que comprovem a ocorrência de falsificação de assinatura do AR (caso que seria tratado em âmbito policial) e a invalidade de dados atestada pelos Correios acerca do AR à peça 73. Cabe salientar que a data de entrega da correspondência encontra-se deveras rasurada e de difícil compreensão, de modo que na contagem de prazo, o Serviço de Admissibilidade Recursal (peça 110) considerou a data de entrega como 8/6/2020.
7.8. Por último, cumpre mencionar que, nesta fase processual, na qual se analisa o mérito do apelo, a questão da tempestividade perdeu seu relevo. Além disso, já foi objeto de análise pelo Serviço de Admissibilidade Recursal (peça 110) , que se manifestou pela negativa da atribuição do efeito suspensivo a este recurso de reconsideração e contou com a ratificação do Ministro-Relator (peça 111) .
7.9. Dessa forma, deve-se rejeitar a tese do apelante.
Mérito
8. Ausência de culpabilidade
8.1. Os recorrentes trazem a tese de que não deveriam ser responsabilizados no âmbito desta TCE, tendo eles, para tanto, trazido os seguintes argumentos (peças 67, p. 4-9; 88, p. 4-10; 90; e 92, p. 5-10) :
a) Maria do Rozário Araújo Pedrosa Ximenes não teria sido responsabilizada pelo FNDE e pelo órgão de controle interno (peças 67, p. 4-6; e 92, p. 5-7) ;
b) teria adotado as medidas legais com vistas ao resguardo do erário mediante representação junto ao Ministério Público Federal (MPF) contra Francisco Celso Crisóstomo Secundino (peças 67, p. 6-9; 69; e 92, p. 7-10) ;
c) teria sido ajuizada ação civil pública de improbidade administrativa c/c ressarcimento ao erário em desfavor de Francisco Celso Crisóstomo Secundino (peças 67, p. 6; 68; 70; e 92, p. 7) ;
d) toda a verba alusiva ao PNATE/2016 teria sido creditada e usada durante a gestão de Francisco Celso Crisóstomo Secundino, tendo Maria do Rozário Araújo Pedrosa Ximenes assumido o cargo de Prefeita Municipal de Canindé em 2017 (peça 67, p. 6) ;
e) o recorrente não teria sido o responsável pela gestão dos recursos nos dois últimos meses de seu mandato, uma vez que teria sido afastado por meio de decisão judicial - sendo que tal fato teria prejudicado sua gestão dos recursos do PNATE/2016 e a devida prestação de contas (peças 88, p. 5 e 9; e 90) ; e
f) não seria obrigação personalíssima de Francisco Celso Crisóstomo Secundino a prestação de contas dos recursos do PNATE/2016, mas sim da prefeita sucessora (peça 88, p. 6-10) .
Análise:
8.2. Quanto à alegação de Maria do Rozário Araújo Pedrosa Ximenes de que não teria sido responsabilizada pelo FNDE, deve-se ressaltar que o parecer do ente concedente não vincula o juízo do TCU, dadas a jurisdição e a competência privativa deste Tribunal (Acórdão 2283/2011-TCU-Segunda Câmara, rel. Ministro Aroldo Cedraz) . Nesse sentido, tem-se os Acórdão 10846/2018-TCU-Primeira Câmara, rel. Ministro Bruno Dantas, 7.464/2015-TCU-1ª Câmara, rel. Ministro Benjamin Zymler, 2.386/2015-TCU-2ª Câmara, rel. Ministro Benjamin Zymler, 2.245/2014-TCU-Plenário, rel. Ministro José Jorge, 4.221/2010-TCU-1ª Câmara, rel. Ministro-Substituto Marcos Bemquerer, e 1.714/2008-TCU-2ª Câmara, rel. Ministro Benjamin Zymler.
8.3. No que concerne à alegação de que a ex-prefeita não teria sido responsabilizada pelo órgão de controle interno, tem-se semelhante entendimento, salientando-se, mais uma vez, a jurisdição e a competência privativa deste Tribunal para o julgamento de contas dos administradores públicos (art. 71, inciso II, da Constituição Federal) . As presunções de veracidade e valor e os requisitos comprobatórios dos relatórios de auditoria valem tanto para as peças produzidas no âmbito das auditorias dos órgãos concedentes quanto para as elaboradas no âmbito do TCU. Entretanto, o julgamento do mérito da questão não fica vinculado a quaisquer das conclusões apresentadas nos relatórios. (Acórdão 3994/2016-TCU-Primeira Câmara, rel. Ministro Substituto Weder de Oliveira) .
8.4. Em relação ao argumento de que Maria do Rozário Araújo Pedrosa Ximenes teria adotado as medidas legais com vistas ao resguardo do erário mediante representação junto ao Ministério Público Federal (MPF) contra Francisco Celso Crisóstomo Secundino; tem-se que tal medida atenua a culpabilidade da responsável ora recorrente, porém não a exime completamente.
8.5. Para fins de aferição da culpabilidade da prefeita sucessora no que tange à prestação de contas, cabe trazer à baila a Súmula TCU 230, in verbis:
'Compete ao prefeito sucessor apresentar a prestação de contas referente aos recursos federais recebidos por seu antecessor, quando este não o tiver feito e o prazo para adimplemento dessa obrigação vencer ou estiver vencido no período de gestão do próprio mandatário sucessor, ou, na impossibilidade de fazê-lo, adotar as medidas legais visando ao resguardo do patrimônio público.' (Grifou-se) .
8.6. Como se observa, somente na hipótese de impossibilidade de prestar contas pode a alcaide sucessora deixar de prestar contas - desde que adote as providências cabíveis para resguardo do patrimônio público. O ingresso com representação perante o Ministério Público ou a propositura de ação judicial contra o prefeito antecessor, como medidas legais visando ao resguardo do patrimônio público (Súmula-TCU 230) , não afasta a responsabilidade do prefeito sucessor pela omissão no dever de prestar contas quando constatado que este dispunha de meios necessários para tal (Acórdão 7264/2021-TCU-Primeira Câmara, rel. Ministro Vital do Rêgo) . No caso, não há nos autos evidências acerca da possibilidade de prestação de contas, tampouco de sua impossibilidade.
8.7. No caso de aplicação de sanções, em que o TCU deve considerar a natureza e a gravidade da infração, os danos que dela provieram para a Administração Pública, as circunstâncias agravantes ou atenuantes e os antecedentes do agente, nos termos do art. 22, § 2º, do Decreto-lei 4.657/1942 - LINDB (Acórdão 2463/2019-TCU-Primeira Câmara, rel. Ministro Bruno Dantas) . Para fins de aplicação de sanções pelo TCU, deve-se verificar a ocorrência de culpa grave ou dolo do administrador público (Acórdão 11762/2018-TCU-Segunda Câmara, rel. Ministro-Substituto Marcos Bemquerer) .
8.8. Para fins do exercício do poder sancionatório do TCU, erro grosseiro é o que decorreu de grave inobservância do dever de cuidado, isto é, que foi praticado com culpa grave (Acórdão 1689/2019-TCU-Plenário, rel. Ministro Augusto Nardes, 2.924/2018-TCU-Plenário, rel. Ministro José Múcio Monteiro, e 2.391/2018-TCU-Plenário, rel. Ministro Benjamin Zymler) .
8.9. In casu, conclui-se que a irregularidade cometida (omissão no dever de prestar contas) foi praticada por Maria do Rozário Araújo Pedrosa Ximenes com culpa, porém atenuada sobremaneira pela ocorrência da seguinte circunstância prática: (i) adoção, na condição de prefeita sucessora, em 2017 (início de seu mandato eletivo) , de medidas legais visando ao resguardo do patrimônio público, com o ajuizamento de ação civil de improbidade administrativa em face do prefeito antecessor (Francisco Celso Crisóstomo Secundino) , conforme peças 68-70. Tal atenuante revela-se suficiente para descaracterizar a irregularidade das contas e a imputação de multa, sendo, pois, de melhor alvitre (no bojo dos arts. 22 e 28 da Lei 13.655/2018) , o julgamento das contas pela regularidade com ressalvas.
8.10. Quanto a Francisco Celso Crisóstomo Secundino, cabe frisar que incide sobre o gestor o ônus da prova quanto à regular aplicação dos valores que lhe foram confiados para consecução do objeto pactuado, o que decorre de expressa disposição contida no parágrafo único do art. 70 da Constituição Federal, bem assim do disposto no art. 93 do Decreto-Lei 200/1967, c/c o art. 66 do Decreto 93.872/1986 (Acórdão 2436/2015-TCU-Plenário, 7.778/2015-TCU-1ª Câmara, 3.971/2015-TCU-1ª Câmara, 3.713/2015-TCU-1ª Câmara e 4.649/2015-TCU-2ª Câmara) .
8.11. Ou seja, não restam dúvidas da responsabilidade pela ocorrência de dano ao erário decorrente da não comprovação da boa e regular aplicação dos recursos públicos. No caso concreto, deve-se salientar que eventuais dificuldades (rivalidade política) para obtenção da documentação não podem impedir o cumprimento do dever de prestar contas. Nesse sentido, são os Acórdão 3902/2016-TCU-Primeira Câmara, rel. Ministro Benjamin Zymler; 12.430/2016-TCU-2ª Câmara, rel. Ministra Ana Arraes e 2.731/2016-TCU-Plenário, rel. Ministro Augusto Nardes. Ademais, o apelante não trouxe aos autos elementos hábeis a comprovar a impossibilidade de prestar contas, ou seja, que tenha buscado a documentação alusiva à prestação de contas por meio dos remédios administrativos e judiciais pertinentes.
8.12. Nada obstante, exsurge a informação trazida pelo recorrente de que teria sido afastado judicialmente do exercício do cargo de Prefeito Municipal de Canindé/CE em 2016. De fato, tal situação é demonstrada à peça 90, em que consta decisão judicial, datada de 14/11/2016, afastando o então prefeito do exercício de suas funções. Diante de tal circunstância, obtempera-se sua parcial responsabilidade ao longo de 2016, de modo que não se pode atribuir a ele todas as parcelas do débito do decisum condenatório. Senão, veja-se, existe uma parcela de 2/12/2016 (valor histórico de R$ 41.049,44) que não poderia ser atribuída ao gestor afastado judicialmente. Acerca dos períodos de gestão quanto ao dano ao erário, verificou-se documento (excerto da Prestação de Contas de Governo de Canindé referente ao exercício de 2016_apresentada junto ao Tribunal de Contas dos Municípios do Ceará - TCM/CE) a atestar sua nova composição (peça 112, p. 50 e 119-120) .
8.13. Assim sendo, acolhendo-se parcialmente a tese de Francisco Celso Crisóstomo Secundino, para o efetivo deslinde desse feito, propõe-se manter a decisão condenatória do responsável, com a exclusão da última parcela, em que não se confirmou sua responsabilidade (R$ 41.049,44 - 2/12/2016) , retornando os autos à fase de instrução para que proceda à responsabilização quanto à supracitada parcela.
8.14. Diante disso, propõe-se, em homenagem aos princípios da razoabilidade e da proporcionalidade, a redução da multa aplicada ao responsável por meio do item 9.4 do acórdão condenatório.
9. Obstáculos à prestação de contas
9.1. Os recorrentes trazem a tese de que teriam tido dificuldades para prestar contas, tendo eles, para tanto, trazido os seguintes argumentos (peças 67, p. 7; e 88, p. 4) :
a) Francisco Celso Crisóstomo Secundino (prefeito antecessor) não teria deixado à prefeita sucessora, Maria do Rozário Araújo Pedrosa Ximenes, a necessária documentação para a escorreita prestação de contas ao FNDE (peça 67, p. 7) ; e
b) Francisco Celso Crisóstomo Secundino teria enfrentado grande dificuldade em ter acesso aos documentos que ficaram em poder da atual gestão, em virtude de disputas políticas locais (peça 88, p. 4) .
Análise:
9.2. No caso concreto, deve-se salientar que eventuais dificuldades para obtenção da documentação, desde que não insuperáveis, não podem impedir o cumprimento do dever de prestar contas, sendo que a recorrente não trouxe aos autos elementos hábeis a comprovar a impossibilidade de prestar contas, ou seja, que tenha buscado a documentação alusiva à prestação de contas por meio dos remédios administrativos e judiciais pertinentes.
9.3. Assim sendo, refuta-se a tese dos recorrentes.
10. Descabimento da irregularidade das contas e da multa aplicada a Maria do Rozário Araújo Pedrosa Ximenes
10.1. Maria do Rozário Araújo Pedrosa Ximenes apresenta a tese de que, embora não tenha sido cercada de todos os cuidados e tenha deixado de adotar alguma medida, não poderia ter suas contas julgadas irregulares, mas, na pior das hipóteses, regulares com ressalva (peças 67, p. 9; e 92, p. 11) .
Análise:
10.2. O exame desta tese perdeu o objeto, haja vista as conclusões do item precedente.
11. Ocorrência de boa-fé
11.1. Maria do Rozário Araújo Pedrosa Ximenes argumenta ter agido de boa-fé, haja vista os atos por ela praticados e que sua falta seria de natureza formal, sem qualquer prejuízo ao erário (peça 67, p. 9; e 92, p. 11) .
Análise:
11.2. No que concerne à questão da boa-fé, a jurisprudência deste Tribunal sedimentou entendimento de que quando se trata de processos atinentes ao exercício do controle financeiro da Administração Pública, tais como o que ora se examina, a boa-fé não pode ser presumida, devendo ser demonstrada e comprovada a partir dos elementos que integram os autos. Tal interpretação decorre da compreensão de que, relativamente à fiscalização dos gastos públicos, privilegia-se a inversão do ônus da prova, pois cabe ao gestor comprovar a boa aplicação dos dinheiros e valores públicos sob sua responsabilidade.
11.3. Diante desse contexto, e após exame de toda a documentação carreada aos autos, não há como se vislumbrar a boa-fé na conduta de Maria do Rozário Araújo Pedrosa Ximenes, já que não foram apresentados aos autos atos ou fatos que justifiquem a ausência de prestação de contas (adoção de medidas administrativas e/ou judiciais de busca de documentos) .
11.4. No âmbito do TCU, é considerado de boa-fé o responsável que, embora tenha concorrido para o dano ao erário ou outra irregularidade, seguiu as normas pertinentes, os preceitos e os princípios do direito. A análise da conduta, portanto, é feita sob o ponto de vista objetivo, sem que seja necessária a comprovação de má-fé (dolo) , mas apenas da ausência de boa-fé objetiva, para a responsabilização do agente (Acórdão 7936/2018-TCU-Segunda Câmara, rel. Ministro-Substituto Augusto Sherman) . Nesse sentido, tem-se os Acórdão 13732/2019-TCU-Primeira Câmara, rel. Ministro Walton Alencar Rodrigues; 8.987/2018-TCU-1ª Câmara, rel. Ministro Walton Alencar Rodrigues; e 1.921/2011-2ª Câmara, rel. Ministro Raimundo Carreiro.
121. Ausência de má-fé
12.1. Francisco Celso Crisóstomo Secundino argumenta não ter agido de má-fé a ponto de dificultar a prestação de contas da prefeita sucessora (peça 88, p. 9) .
Análise:
12.2. Uma vez caracterizada a reprovabilidade da conduta, a avaliação de existência de má-fé não é requisito essencial à culpabilidade do recorrente. De outro modo, tal elemento anímico, subjetivo da conduta, deve ser considerado apenas como agravante, no sentido de majorar a dosimetria da pena.
12.3. Nesse sentido, considerando ainda que a má-fé não pode ser presumida, devendo, portanto, ser demonstrada, reforça-se que sua existência sequer foi cogitada nos presentes autos.
12.4. Assim, conclui-se que a alegação de ausência de má-fé do responsável não é capaz de afastar a cominação da multa e a condenação em débito, uma vez que não é pressuposto de sua aplicação. Ademais, tendo em vista que a manifestação de má-fé não foi expressamente considerada na dosimetria da pena e no dano ao erário, reputa-se irrelevante o argumento do recorrente.
CONCLUSÃO
13. Das análises anteriores, conclui-se pelo provimento parcial dos recursos interpostos por Maria do Rozário Araújo Pedrosa Ximenes e Francisco Celso Crisóstomo Secundino, considerando-se que:
a) não ocorreu prescrição do dano ao erário seja com base no regime da Lei 9.873/1999, seja com fundamento nos critérios do Acórdão 1441/2016-TCU-Plenário;
b) não há que se falar em cerceamento de defesa de Francisco Celso Crisóstomo Secundino, porquanto esse foi devidamente citado;
c) não há que se falar em tempestividade na interposição do recurso de Francisco Celso Crisóstomo Secundino, considerando-se a ausência nos autos de documentos que comprovem a ocorrência de falsificação de assinatura do AR à peça 73;
d) Maria do Rozário Araújo Pedrosa Ximenes não trouxe aos autos elementos hábeis a comprovar a impossibilidade de prestar contas, ou seja, que tenha buscado a documentação alusiva à prestação de contas por meio dos remédios administrativos e judiciais pertinentes;
e) Maria do Rozário Araújo Pedrosa Ximenes comprovou ter adotado, na condição de prefeita sucessora, as medidas legais visando ao resguardo do patrimônio público, com o ajuizamento de ação civil de improbidade administrativa em face do prefeito antecessor (Francisco Celso Crisóstomo Secundino) ;
f) Francisco Celso Crisóstomo Secundino trouxe aos autos informação de que teria sido afastado judicialmente do exercício do cargo de Prefeito Municipal de Canindé/CE em 2016, fato esse que altera a delimitação de responsabilidade em 2016 no âmbito desta TCE;
g) a boa-fé não deve ser presumida mas sim demonstrada e comprovada, fato que não ocorreu nos presentes autos, já que não foram apresentados neste feito atos ou fatos que justifiquem a ausência de prestação de contas (adoção de medidas administrativas e/ou judiciais de busca de documentos) ; e
h) no âmbito do controle externo, a existência de má-fé não é requisito essencial à culpabilidade do responsável, bastando que tenha sido caracterizada a reprovabilidade da conduta.
13.1. Com base na conclusão da alínea 'e' do item precedente, propõe-se o provimento parcial do recurso de Maria do Rozário Araújo Pedrosa Ximenes, para tornar sem efeito os itens 9.2 e 9.4 (segunda multa) do Acórdão 632/2020-TCU-Primeira Câmara, e julgar suas contas regulares com ressalva.
13.2. Tendo em vista a conclusão da alínea 'f' do item 13, propõe-se o provimento parcial do recurso de Francisco Celso Crisóstomo Secundino, no sentido de manter a decisão condenatória do responsável, com a exclusão da última parcela (R$ 41.049,44 - 2/12/2016) , retornando os autos à fase de instrução para que se proceda à responsabilização quanto à supracitada parcela. Diante disso, propõe-se, em homenagem aos princípios da razoabilidade e da proporcionalidade, a redução da multa aplicada ao responsável por meio do item 9.4 do acórdão condenatório.
PROPOSTA DE ENCAMINHAMENTO
14. Ante todo o exposto, submete-se à consideração superior a presente análise dos recursos de reconsideração interpostos por Maria do Rozário Araújo Pedrosa Ximenes e por Francisco Celso Crisóstomo Secundino contra o Acórdão 632/2020-TCU-Primeira Câmara, propondo-se, com fundamento nos arts. 32, inciso I, e 33, da Lei 8.443/1992:
a) conhecer do recurso de Maria do Rozário Araújo Pedrosa Ximenes e, no mérito, dar-lhe provimento parcial, para:
a.1) tornar insubsistente o item 9.2 do acórdão recorrido;
a.2) julgar suas contas regulares com ressalva;
a.3) excluir a multa a ela aplicada por meio do item 9.4 do acórdão recorrido;
b) conhecer do recurso de Francisco Celso Crisóstomo Secundino e, no mérito, dar-lhe provimento parcial, para:
b.1) excluir a última parcela de débito do item 9.3;
b.2) reduzir a multa do item 9.4;
b.3) retornar os autos à fase de instrução para que seja feita a responsabilização com relação à última parcela do débito do item 9.3; e
c) dar ciência da deliberação que vier a ser adotada aos recorrentes, ao Fundo Nacional de Desenvolvimento da Educação (FNDE) , à Controladoria-Geral da União (CGU) , à Procuradoria da República no Estado do Ceará, e aos demais interessados."
2.	Na sequência, o titular da unidade instrutora manifestou parcial divergência quanto à proposta de afastamento de parcela sobre o débito de responsabilidade de Francisco Celso Crisóstomo Secundino, in verbis  (pela 117) :
"Examinam-se, nesta etapa processual, recursos de reconsideração interpostos por Maria do Rozário Araújo Pedrosa Ximenes e Francisco Celso Crisóstomo Secundino, ex-prefeitos de Canindé/CE, gestão 2017-2020 e 2013-2016, respectivamente, contra o Acórdão 632/2020-TCU-Primeira Câmara (rel. Ministro-Substituto Marcos Bemquerer Costa) (peça 46) .
2. Por meio do acórdão sobredito, o Tribunal julgou irregulares as contas relativas ao presente processo de tomada de contas especial, instaurada pelo Fundo Nacional de Desenvolvimento da Educação (FNDE) , contra os recorrentes, em face da omissão no dever de prestar contas dos recursos federais recebidos pelo Município de Canindé/CE por força do Programa Nacional de Apoio ao Transporte Escolar (Pnate) , no exercício de 2016.
3. A Francisco Celso Crisóstomo Secundino, ex-prefeito gestor dos recursos e omisso no dever de prestar contas, foi imputado débito e multa; e à Maria do Rozário Araújo Pedrosa Ximenes, ex-prefeita sucessora, foi aplicada multa em razão de não ter prestado contas.
4. Com a devida vênia, dissinto da manifestação exarada no âmbito da 3ª Diretoria desta Secretaria de Recursos no tocante ao afastamento da responsabilidade do recorrente pela aplicação da última parcela do débito, no valor de R$ 41.049,44, com data de ocorrência em 2/12/2016.
5. A proposta de exclusão do débito acima está fundamentada no fato de o ex-prefeito ter sido afastado do cargo em 14/11/2016, nos termos da decisão judicial juntada à peça 90.
6. Cumpre destacar que, conforme excerto da prestação de contas de governo do aludido município junto ao Tribunal de Contas dos Municípios do Ceará (TCM/CE) (peça 90, p. 49-50) , coube a Francisco Paulo Santos Justa, então vice-prefeito, a gestão do município no período de 17/11 a 31/12/2016.
7. O extrato bancário da conta vinculada aos recursos do Pnate demonstra que, após o afastamento do recorrente da gestão municipal, o FNDE creditou, em 7/12/2016, o valor de R$ 41.049,44, o qual foi aplicado no mesmo dia. Em 30/12/2016, foi realizada transferência on-line para a Performance Rent a Car Ltda.-ME no valor de R$ 41.000,00 (peças 4 e 5) . Registro que essa empresa foi beneficiária de outros valores nos dias 11/4/2016, 13/5/2016 e 23/6/2016.
8. Esse demonstrativo também evidencia que somente a Performance Rent a Car Ltda.-ME e o próprio município foram destinatárias de recursos do Pnate, relativos ao exercício de 2016.
9. Relativamente à última parcela do débito imputado ao recorrente, consta do site do município que o respectivo empenho foi efetuado em 17/11/2016, com o seguinte histórico: 'Contratação de serviços de transporte escolar, para os alunos da rede pública do município de Canindé/CE, relativo a novembro/2016, de responsabilidade da Secretaria de Educação Infantil e Fundamental, conforme Pregão 001/2015/PE' (peça 114) .
10. Diante desses fatos, a meu ver, cabe ao ex-prefeito a responsabilidade pela aplicação de tal parcela, cujo valor foi utilizado para o pagamento de serviço contratado no âmbito de sua gestão (Pregão 001/2015/PE) , ainda que o empenho tenha ocorrido no primeiro dia da gestão do vice-prefeito, encarregado de terminar o mandato de 2013-2016. Ademais, ante o princípio da continuidade, competia ao então vice-prefeito dar prosseguimento ao serviço contratado pelo recorrente e garantir que a coletividade não sofresse prejuízos em razão de eventuais rodízios na gestão municipal.
11. A propósito, cumpre registrar que a Instrução Normativa-TCU-88/2020 (IN-TCU 88/2020) acrescentou dispositivos a Instrução Normativa-TCU 71/2012 (IN-TCU 71/2012) , relativos à corresponsabilidade do gestor sucessor do subscritor da avença no caso de ficar comprovado que ele deu causa à paralisação indevida da execução do objeto, iniciada pelo antecessor, resultando na imprestabilidade da parcela executada.
12. A IN-TCU 88/2020 também inovou quanto à previsão expressa da obrigação do sucessor de apresentar justificativas que demonstrem a impossibilidade de prestar contas no prazo legal, acompanhadas de elementos comprobatórios das ações concretas adotadas para reunir a documentação referente às contas dos recursos geridos por seu antecessor.
13. Por fim, acompanho os fundamentos contidos na instrução quanto ao exame dos demais argumentos apresentados pelos recorrentes.
Ante o exposto, proponho que este Tribunal conheça dos presentes recursos de reconsideração e, no mérito:
a) conceda provimento parcial ao recurso interposto por Maria do Rozário Araújo Pedrosa Ximenes, para:
a.1) tonar insubsistente o subitem 9.2 do acórdão recorrido;
a.2) julgar suas contas regulares com ressalva, dando-lhe quitação;
a.3) excluir a multa a ela aplicada por meio do subitem 9.4 do acórdão recorrido;
b) negue provimento ao recurso interposto por Francisco Celso Crisóstomo Secundino."
3.	Em sua oitiva regimental, o Ministério Público junto ao TCU dissentiu do titular da Serur e ofertou proposta no sentido de conhecer e dar provimento parcial a ambos os recursos, nos seguintes termos  (peça 118) :
"Examinam-se nesta oportunidade os recursos de reconsideração interpostos por Maria do Rozário Araújo Pedrosa Ximenes, ex-Prefeita Municipal de Canindé/CE (gestão 2017-2020) , e Francisco Celso Crisóstomo Secundino, ex-Prefeito Municipal de Canindé/CE (gestão 2013-2016) contra o Acórdão 632/2020-TCU-Primeira Câmara.
Por meio da referida deliberação, o Tribunal julgou irregulares as contas dos aludidos responsáveis, condenou em débito Francisco Celso Crisóstomo Secundino, aplicando-lhe a multa do art. 57 da Lei 8.443/1992, e aplicou a multa do art. 58, I, do mencionado diploma legal, a Maria do Rozário Araújo Pedrosa Ximenes, por omissão no dever de prestar contas.
O auditor da Serur, com o endosso do diretor, apresenta a seguinte proposta de encaminhamento:
a) conhecer do recurso de Maria do Rozário Araújo Pedrosa Ximenes e, no mérito, dar-lhe provimento parcial, para:
a.1) tornar insubsistente o item 9.2 do acórdão recorrido;
a.2) julgar suas contas regulares com ressalva;
a.3) excluir a multa a ela aplicada por meio do item 9.4 do acórdão recorrido;
b) conhecer do recurso de Francisco Celso Crisóstomo Secundino e, no mérito, dar-lhe provimento parcial, para:
b.1) excluir a última parcela de débito do item 9.3;
b.2) reduzir a multa do item 9.4;
b.3) retornar os autos à fase de instrução para que seja feita a responsabilização com relação à última parcela do débito do item 9.3; e
c) dar ciência da deliberação que vier a ser adotada aos recorrentes, ao Fundo Nacional de Desenvolvimento da Educação (FNDE) , à Controladoria-Geral da União (CGU) , à Procuradoria da República no Estado do Ceará, e aos demais interessados.
O titular da Serur diverge parcialmente do encaminhamento acima transcrito, propondo:
a) conceda provimento parcial ao recurso interposto por Maria do Rozário Araújo Pedrosa Ximenes, para:
a.1) tonar insubsistente o subitem 9.2 do acórdão recorrido;
a.2) julgar suas contas regulares com ressalva, dando-lhe quitação;
a.3) excluir a multa a ela aplicada por meio do subitem 9.4 do acórdão recorrido;
b) negue provimento ao recurso interposto por Francisco Celso Crisóstomo Secundino.
A divergência do secretário foi no tocante ao afastamento da responsabilidade de Francisco Celso Crisóstomo Secundino pela aplicação da última parcela do débito, no valor de R$ 41.049,44, com data de ocorrência em 2/12/2016.
O auditor sustentou a exclusão do débito amparado no fato de o ex-prefeito ter sido afastado do cargo em 14/11/2016, nos termos da decisão judicial juntada à peça 90, tendo cabido ao então vice-prefeito, Francisco Paulo Santos Justa, a gestão do município no período de 17/11 a 31/12/2016.
A discordância do Secretário quanto à exclusão da referida parcela do débito está fundamentada nos seguintes termos:
7. O extrato bancário da conta vinculada aos recursos do Pnate demonstra que, após o afastamento do recorrente da gestão municipal, o FNDE creditou, em 7/12/2016, o valor de R$ 41.049,44, o qual foi aplicado no mesmo dia. Em 30/12/2016, foi realizada transferência on-line para a Performance Rent a Car Ltda.-ME no valor de R$ 41.000,00 (peças 4 e 5) . Registro que essa empresa foi beneficiária de outros valores nos dias 11/4/2016, 13/5/2016 e 23/6/2016.
8. Esse demonstrativo também evidencia que somente a Performance Rent a Car Ltda.-ME e o próprio município foram destinatárias de recursos do Pnate, relativos ao exercício de 2016.
9. Relativamente à última parcela do débito imputado ao recorrente, consta do site do município que o respectivo empenho foi efetuado em 17/11/2016, com o seguinte histórico: 'Contratação de serviços de transporte escolar, para os alunos da rede pública do município de Canindé/CE, relativo a novembro/2016, de responsabilidade da Secretaria de Educação Infantil e Fundamental, conforme Pregão 001/2015/PE' (peça 114) .
10. Diante desses fatos, a meu ver, cabe ao ex-prefeito a responsabilidade pela aplicação de tal parcela, cujo valor foi utilizado para o pagamento de serviço contratado no âmbito de sua gestão (Pregão 001/2015/PE) , ainda que o empenho tenha ocorrido no primeiro dia da gestão do vice-prefeito, encarregado de terminar o mandato de 2013-2016. Ademais, ante o princípio da continuidade, competia ao então vice-prefeito dar prosseguimento ao serviço contratado pelo recorrente e garantir que a coletividade não sofresse prejuízos em razão de eventuais rodízios na gestão municipal.
11. A propósito, cumpre registrar que a Instrução Normativa-TCU 88/2020 (IN-TCU 88/2020) acrescentou dispositivos a Instrução Normativa-TCU 71/2012 (IN-TCU 71/2012) , relativos à corresponsabilidade do gestor sucessor do subscritor da avença no caso de ficar comprovado que ele deu causa à paralisação indevida da execução do objeto, iniciada pelo antecessor, resultando na imprestabilidade da parcela executada.
Não compartilhamos com a proposta do secretário, pois resulta, na prática, em responsabilizar um agente que não geriu os recursos em tela, justamente por não estar mais no exercício do cargo, questão de ordem objetiva.
Com efeito, os atos foram praticados por outra pessoa, o então vice-prefeito, a quem compete responder pela regularidade dos atos que praticou. Não vemos por que razão o alegado princípio da continuidade retiraria o dever de quem aplicou os recursos de responder por seus atos e disso prestar contas à sociedade.
Parece-nos que tal raciocínio seria pertinente e mereceria maior aprofundamento de análise se a questão fosse circunscrita a um específico ilícito praticado pelo gestor anterior e que tivesse repercussão na gestão seguinte, inviabilizando, por razões de interesse público prevalecente, que fossem obstados os efeitos do ato inquinado. Porém, essa não é a hipótese do caso vertente e nenhuma informação há nesse sentido na instrução processual.
Ademais, o fato de ele ter dado 'prosseguimento ao serviço contratado pelo recorrente' e garantido 'que a coletividade não sofresse prejuízos em razão de eventuais rodízios na gestão municipal', não exclui o dever de dar contas da correção dos atos que praticou. Nesse caso específico, não se pode exigir do prefeito anterior que preste contas de recursos que foram geridos na administração seguinte, ainda que essa gestão seja do vice-prefeito, fruto de afastamento judicial.
Em face desses apontamentos no plano da responsabilização, não podemos aderir à proposta do titular da unidade técnica.
De outro tanto, também por uma questão de ordem objetiva, deixamos de endossar in totum a proposta do auditor, que contempla sugestão de retornar os autos à fase de instrução para que seja feita a responsabilização com relação à última parcela do débito.
Dissentimos desse específico ponto pois o valor atualizado do débito original (R$ 41.049,44) até a data de 1º/1/2017 alcança R$ 41.246,70, inferior a R$ 100.000,00, valor de alçada previsto na IN-TCU 71/2012 (art. 6º, inciso I, e § 4º, inciso I) .
Com essas considerações, opinamos no sentido de que o Tribunal:
a) conheça do recurso de Maria do Rozário Araújo Pedrosa Ximenes e, no mérito, lhe dê provimento parcial, para:
a.1) tornar insubsistente o item 9.2 do acórdão recorrido;
a.2) julgar suas contas regulares com ressalva;
a.3) excluir a multa a ela aplicada por meio do item 9.4 do acórdão recorrido;
b) conheça do recurso de Francisco Celso Crisóstomo Secundino e, no mérito, dar-lhe provimento parcial, para:
b.1) excluir a última parcela de débito do item 9.3;
b.2) reduzir a multa do item 9.4;
c) no tocante ao valor da última parcela transferida ao município, no montante de R$ 41.049,44, arquivar o feito, sem cancelamento do referido débito, a cujo pagamento continuará obrigado Francisco Paulo Santos Justa, com fundamento no art. 93 da Lei 8.443/1992 e nos arts. 6º, inciso I e § 3º, e 19, caput, da IN-TCU 71/2012."
É o Relatório.

Edson Luis Monteiro Lucas (18.105/OAB-CE) e Marcelo Meneses Aguiar (17.329/OAB-CE), representando Maria do Rozário Araújo Pedrosa Ximenes; Wilker Macedo Lima (22.542/OAB-CE), representando Francisco Celso Crisóstomo Secundino.

Procurador Marinus Eduardo De Vries Marsico.

TOMADA DE CONTAS ESPECIAL. PROGRAMA NACIONAL DE APOIO AO TRANSPORTE ESCOLAR. EXERCÍCIO DE 2016. NÃO DEMONSTRAÇÃO DA BOA E REGULAR APLICAÇÃO DOS VALORES FEDERAIS PERCEBIDOS, EM VISTA DA OMISSÃO NO DEVER DE PRESTAR CONTAS. CONTAS IRREGULARES DO EX-PREFEITO E DA SUCESSORA. DÉBITO AO EX-ALCAIDE QUE GERIU OS RECURSOS. APLICAÇÃO DE MULTA A AMBOS OS RESPONSÁVEIS. RECURSOS DE RECONSIDERAÇÃO. CONHECIMENTO. PROVIMENTO DO RECURSO DA PREFEITA SUCESSORA. NEGATIVA DE PROVIMENTO DO RECURSO DO PREFEITO GESTOR DOS RECURSOS.

TOMADA DE CONTAS ESPECIAL (TCE)

Secretaria de Recursos (Serur); Secretaria de Controle Externo de Tomada de Contas Especial (SecexTCE).

Cuidam os autos de tomada de contas especial instaurada pelo Fundo Nacional de Desenvolvimento da Educação (FNDE) em razão de omissão no dever de prestar contas de recursos recebidos pelo Município de Canindé/CE por força do Programa Nacional de Apoio ao Transporte Escolar (PNATE) no exercício de 2016.
Nesta etapa processual, são examinados os recursos de reconsideração (peças 67-71 e 88-90) interpostos por Maria do Rozário Araújo Pedrosa Ximenes, ex-Prefeita de Canindé/CE (gestão 2017-2020) , e Francisco Celso Crisóstomo Secundino, ex-Prefeito de Canindé/CE (gestão 2013-2016) , contra o Acórdão 632/2020-TCU-Primeira Câmara (relator Ministro-Substituto Marcos Bemquerer) , por meio do qual esta Corte, no essencial, julgou irregulares as contas de ambos, imputou débito a Francisco Celso Crisóstomo Secundino e aplicou multa a ambos.
Conforme detalhado no Relatório, os recorrentes alegaram, em linhas gerais: cerceamento de defesa; tempestividade do recurso de Francisco Celso Crisóstomo Secundino; ausência de culpabilidade; obstáculos à prestação de contas; descabimento da irregularidade das contas e da multa aplicada a Maria do Rozário Araújo Pedrosa Ximenes; ocorrência de boa-fé; e ausência de má-fé.
Ao examinar o feito, o auditor instrutor da Secretaria de Recursos (Serur) sugeriu conhecer e dar provimento parcial ao recurso interposto por Maria do Rozário Araújo Pedrosa Ximenes para tonar insubsistente o subitem 9.2 do acórdão recorrido, julgar suas contas regulares com ressalva e excluir a multa aplicada. Sugeriu ainda conhecer e dar parcial provimento ao recurso interposto por Francisco Celso Crisóstomo Secundino de modo a excluir de sua responsabilidade a última parcela de débito (subitem 9.3 da decisão) , reduzir a multa de que trata o subitem 9.4 do acórdão combatido e retornar os autos à fase de instrução para que se apure o responsável pela parcela do débito excluída de sua responsabilidade (peça 115) . O diretor da subunidade instrutora anuiu à proposta (peça 116) .
Ao examinar as razões recursais, o titular da Secretaria de Recursos concordou com a proposta de conhecimento e provimento parcial do recurso de Maria do Rozário Araújo Pedrosa Ximenes, mas pugnou por conhecer e negar provimento ao recurso interposto por Francisco Celso Crisóstomo Secundino (peça 117) .
Em sua oitiva regimental, o Ministério Público junto ao TCU dissentiu dos encaminhamentos anteriores e ofertou uma terceira proposta, no sentido de conhecer e dar provimento parcial a ambos os recursos (peça 118) .
Isto é, após acompanhar o pronunciamento final da unidade instrutora em relação ao expediente interposto por Maria do Rozário Araújo Pedrosa Ximenes, propôs, em relação ao recurso de Francisco Celso Crisóstomo Secundino, dar-lhe provimento parcial para excluir a última parcela de débito (subitem 9.3 da decisão recorrida) , reduzir a multa aplicada e, no tocante ao valor da última transferência ao município, de R$ 41.049,44, arquivar o feito, sem cancelamento do débito, a cujo pagamento continuaria obrigado Francisco Paulo Santos Justa (vice-Prefeito em exercício da Prefeitura de Canindé/CE no final de 2016) .
Preliminarmente, ratifico o despacho exarado no sentido de que os presentes recursos devem ser conhecidos, porquanto preenchem os requisitos de admissibilidade previstos nos arts. 32, inciso I, e 33, da Lei 8.443/1992.
Quanto ao mérito, acolho a análise e o encaminhamento ofertados pelo titular da Serur, transcritos no relatório precedente, razão pela qual incorporo seus fundamentos às minhas razões de decidir.
Dou provimento, desde já, às razões recursais de Maria do Rozário Araújo Pedrosa Ximenes, na condição de sucessora do Prefeito que efetivamente geriu os recursos e em cujo mandato findou o prazo para prestação de contas. Os elementos recursais foram considerados, pela unidade instrutora, suficientes para evidenciar que a responsável adotou as medidas legais visando ao resguardo do patrimônio público, mediante ajuizamento de ação civil de improbidade administrativa contra o Prefeito antecessor, em linha com o entendimento prescrito pela Súmula-TCU 230.
Desse modo, deve-se afastar a irregularidade das contas e a imputação de multa, sendo devido o julgamento de suas contas pela regularidade com ressalvas, na forma do acórdão. Ressalto que, em relação à responsável não houve divergências de análise e de encaminhamento entre unidade instrutora e Parquet. 
Como pequeno ajuste, entendo devido consignar o provimento integral do recurso de reconsideração da ex-Prefeita, e não apenas parcial, como aventado. A razão é que o acolhimento parcial de argumentos, como ora ocorre, pode ser suficiente para o provimento integral do recurso e modificação total da decisão em relação à recorrente.
Diverso é o caso da responsabilidade de Francisco Celso Crisóstomo Secundino. 
Não obstante os pronunciamentos do auditor da unidade instrutora e do MPTCU terem sugerido conhecer e dar provimento parcial ao seu recurso de reconsideração, houve divergência entre o Parquet e o titular da Serur quanto ao encaminhamento a ser dado em relação à última parcela do débito imposto ao recorrente, de R$ 41.049,44. Explico.
Veio aos autos informação de que o ex-Prefeito foi afastado do cargo em 14/11/2016 por decisão judicial (peça 90) , e que coube a Francisco Paulo Santos Justa, então vice-Prefeito, a gestão do Município entre 17/11 e 31/12/2016.
O extrato bancário da conta vinculada aos recursos do PNATE demonstra que, após o afastamento do recorrente da gestão municipal, o FNDE creditou em favor da municipalidade, em 7/12/2016, o valor de R$ 41.049,44. Em 30/12/2016, foi realizado pagamento de R$ 41.000,00 à Performance Rent a Car Ltda.-ME (peças 4 e 5) - empresa que foi beneficiária de outros pagamentos do PNATE nos dias 11/4/2016, 13/5/2016 e 23/6/2016.
Embora o pagamento tenha ocorrido ao final de 2016, o respectivo empenho se deu em 17/11/2016, três dias após o afastamento do recorrente, com informação de que se tratou de "Contratação de serviços de transporte escolar, para os alunos da rede pública do município de Canindé/CE, relativo a novembro/2016, de responsabilidade da Secretaria de Educação Infantil e Fundamental, conforme Pregão 001/2015/PE" (peça 114) .
Em razão desses elementos, o titular da Serur defendeu caber ao recorrente Francisco Celso Crisóstomo Secundino a responsabilidade pela aplicação de tal parcela, cujo valor foi utilizado para o pagamento de serviço contratado no âmbito de sua gestão (Pregão 001/2015/PE) , ainda que o empenho tenha ocorrido no primeiro dia da gestão do vice-Prefeito, encarregado apenas de terminar o último mês e meio do mandato de 2013-2016. 
Em razão do princípio da continuidade, de fato competia ao então vice-Prefeito dar prosseguimento ao serviço previamente contratado durante a gestão do recorrente e garantir que a coletividade não sofresse prejuízos em razão de eventuais rodízios na gestão municipal, bem como que não houvesse quebra da relação contratual vigente.
Aqui reside a dissonância pontual do MPTCU, o qual entende não ser possível responsabilizar o recorrente pela parcela de R$ 41.049,44 visto que o pagamento não foi por ele efetuado, pois já estava afastado do cargo. Aduz que a parcela foi paga pelo vice-Prefeito Francisco Paulo Santos Justa, a quem competiria responder pela regularidade.
Em exame do ponto, rendo razão ao titular da Serur, que defende o conhecimento e o não provimento do recurso de Francisco Celso Crisóstomo Secundino. 
A gestão de recursos federais por prefeito não se limita ao ato de pagamento. Ao contrário, a gestão é iter contínuo que pressupõe e valoriza a ação planejada do gestor público desde a concepção do objeto do convênio (proposta) , a formalização do instrumento jurídico (termo de convênio) , a gestão financeira e técnica da avença e, por fim, a prestação de contas.
A gestão financeira, por sua vez, tampouco se limita a efetuar pagamentos. Envolve a gestão contínua das finanças do convênio, desde a preservação do poder de compra de recursos não aplicados, por meio de aplicações financeiras, até o ciclo de execução financeira previsto na Lei 4.320/1964 (empenho, liquidação e pagamento) , que deve ocorrer de forma coerente com a execução física.
Não bastante, é preciso enfatizar que o ato de empenho não é autônomo. Em verdade, decorre de uma série de preparativos técnico-documentais, verdadeira instrução processual que culmina na emissão da nota de empenho. 
Com esse contexto em mente, e de posse da informação de que a empresa foi beneficiária de outros pagamentos do PNATE nos dias 11/4/2016, 13/5/2016 e 23/6/2016, depreende-se que era uma prestadora regular de serviços de transporte escolar ao município. 
De se notar, portanto, que a emissão de empenho em 17/11/2016, três dias após o afastamento do recorrente, só pode derivar da gestão por ele efetuada, que gerou obrigações contratuais ao município perante a prestadora de serviços e, por consequência, obrigação de pagar por serviços previamente pactuados. De fato, não seria esperado e adequado que o vice-Prefeito, ao assumir, negasse pagamento a uma empresa previamente contratada cujos serviços estavam sendo prestados. 
Dito isso, considero que a gestão em muito transcende o mero ato de pagar, de modo que a responsabilidade pela parcela de R$ 41.049,44 deve recair sobre o recorrente em razão da vinculação dos atos de gestão prévios ao seu afastamento do mandato.
Superada essa pontual dissonância entre o titular da Serur, que acompanho, e o MPTCU, bem como vencidos os demais argumentos do recorrente pelas instâncias instrutoras, a cujos fundamentos remeto por dever de síntese e objetividade processuais, não há elementos capazes de alterar o juízo anteriormente formulado, logo não cabe reformar o julgado como pretende o ex-Prefeito.
Feitas essas considerações, entendo que o recurso de reconsideração de Francisco Celso Crisóstomo Secundino deve ser conhecido e rejeitado, mantendo-se inalterada a deliberação ora combatida em relação a esse responsável.
Por fim, pautado o processo com a antecedência regimental, o advogado de Francisco Celso Crisóstomo Secundino solicitou a retirada de pauta em razão de alegada insuficiência de tempo para se preparar adequadamente à produção de sustentação oral. Suscitou ainda dispositivo da Resolução-TCU 313/2020, segundo o qual os pedidos de sustentação oral devem ser encaminhados com vídeo ou áudio contendo as razões defendidas pelo requerente até às 12h00 do dia anterior à sessão.
Indefiro o pleito, visto que o processo se encontrava concluso ao relator há mais de 45 dias, tempo suficiente para que se preparasse para o julgamento. Ressalto que o órgão julgador não pode condicionar suas pautas à agenda e/ou melhor conveniência dos profissionais do direito, ressalvado quando se comprovar não ser possível superar impedimento relevante.
Ademais, as regras do normativo mencionado se aplicam apenas às sessões virtuais, já que, em sessões telepresenciais como esta, a sustentação oral ocorre no mesmo momento do julgamento de cada processo, por meio de ferramentas síncronas de áudio e vídeo.
Ante o exposto, voto por que o Tribunal adote o Acórdão que ora submeto à deliberação deste Colegiado.
TCU, Sala das Sessões, em 22 de março de 2022.
Ministro BRUNO DANTAS 
Relator